臺灣橋頭地方法院民事判決　　　　　　109年度旗簡字第146號
原　　　告　詹燕和　
被　　　告　傅蕭圓金

訴訟代理人　傅新華　
被　　　告　溫貴蘭　
訴訟代理人　傅新富　
被　　　告　傅旭廷　

訴訟代理人　林憲一　
被　　　告　傅新鳳　
　　　　　　邱毓綺（原名：邱詩琪）


上列當事人間請求袋地通行權事件，本院於民國110 年10月19日
言詞辯論終結，判決如下：
    主      文
確認原告就被告共有之高雄市○○區○○段○○段0 ○0 地號土
地，如附圖一編號Ａ部分（面積219 平方公尺），有通行權存在
。
被告應容忍原告於前揭土地範圍內通行，不得為妨害或阻撓原告
通行之行為。
訴訟費用由原告負擔。
    事實及理由
一、被告傅新鳳、邱毓綺（原名：邱詩琪）經合法通知，未於最
    後言詞辯論期日到場，核無民事訴訟法第386 條各款所列情
    形，爰依同法第436 條第2 項適用第385 條第1 項規定，依
    原告之聲請，由其一造辯論而為判決。
二、原告主張：原告所有坐落高雄市○○區○○段○○段0 ○0
    地號土地（下稱7 之5 土地）為袋地，而有經由周圍土地通
    行聯絡公路，以供種植農作物之必要，請求就7 之5 土地之
    周圍地損害最小處所通行以至公路，為此依民法第787 條第
    1 項規定提起本訴。聲明：請求酌定7 之5 土地之周圍地損
    害最少之處所通行，以至公路。
三、被告則以：
（一）被告傅蕭圓金、溫貴蘭部分：依家族共同決議，不同意原
      告通行等語，資為抗辯。聲明：原告之訴駁回。
（二）被告傅旭廷部分：7 之5 土地可通行如附圖二編號Ａ至Ｅ
      部分所示路徑以至公路，非屬袋地等語，資為抗辯。聲明
      ：原告之訴駁回。
（三）傅新鳳部分：同意原告通行如附圖一編號Ａ部分（面積
      219 平方公尺）等語。
（四）邱毓綺部分：經合法通知，未於言詞辯論期日到場，亦未
      提出書狀作何聲明或陳述。
四、本院得心證理由：
（一）原告主張其為7 之5 土地所有權人，現為其種植農作物使
      用，被告則為高雄市○○區○○段○○段0 ○0 地號土地
      （下稱7 之9 土地）共有人，業據提出謄本為證（本院卷
      第15頁），亦有土地建物查詢資料可稽（本院卷第35、36
      頁），並經本院於110 年5 月4 日會同高雄市政府地政局
      美濃地政事務所測量人員至現場履勘確認屬實，有勘驗筆
      錄、照片可稽（本院卷第197 、199 、209 、211 頁），
      且為傅蕭圓金、溫貴蘭、傅旭廷、傅新鳳所不爭執，邱毓
      綺經合法通知，未於言詞辯論期日到場，亦未提出書狀作
      何聲明或陳述以供本院斟酌，依民事訴訟法第436 條第2
      項適用第280 條第3 項準用第1 項規定，視同被告自認，
      本院依前揭證據而為調查之結果，認原告主張堪信為真。
（二）7 之5 土地與公路無適宜之聯絡：
  １、按土地因與公路無適宜之聯絡，致不能為通常使用時，除
      因所有人之任意行為所生者外，土地所有人得通行周圍地
      以至公路，民法第787 條第1 項定有明文。而所謂土地與
      公路無適宜之聯絡，致不能為通常使用之情形，並不以土
      地絕對不通公路為限，即雖有道路可通至公路，但其聯絡
      並不適宜，致不能為通常使用之情形者，亦包括在內，合
      先敘明。
  ２、次按現代農地耕作，無法單憑人力，尚需以機械、車輛為
      輔助耕作及運輸之用，是為充分發揮系爭土地之經濟效用
      ，並促進物盡其用之社會整體利益，自應以農業機具及運
      輸車輛得通行寬度之道路為宜，而一般常見農業機具之寬
      度，大約介於2 公尺至3 公尺間，一般運輸車輛之寬度，
      大約2.5 公尺，並參酌內政部於104 年8 月12日修正公布
      之農地重劃區農路水路工程設施規劃設計標準第2 條第3
      款規定田間農路路寬為4 公尺至5 公尺等情，傅旭廷固抗
      辯7 之5 土地可通行如附圖二編號Ａ至Ｅ部分所示路徑以
      至公路，惟該路徑寬度僅1 公尺，有照片、複丈成果圖可
      查（本院卷第201 至207 、229 頁），其寬度顯不適於供
      農地耕作使用，難認7 之5 地號與公路有適宜之聯絡，傅
      旭廷抗辯難認可採。
  ３、職是，原告主張其依民法第787 條第1 項規定，得通行周
      圍地以至公路，洵屬有據。
（三）又按前項情形，有通行權人應於通行必要之範圍內，擇其
      周圍地損害最少之處所及方法為之。因土地一部之讓與或
      分割，而與公路無適宜之聯絡，致不能為通常使用者，土
      地所有人因至公路，僅得通行受讓人或讓與人或他分割人
      之所有地。民法第787 條第2 項前段、第789 條第1 項前
      段亦分有明定。而所謂「通行必要範圍內，周圍地損害最
      少之處所及方法」，應依社會通常之觀念，就附近周圍地
      之地理狀況、相關公路之位置、與通行必要土地之距離、
      相鄰土地利用人之利害得失以及其他各種情事，按具體事
      例斟酌判斷之。經查：
  １、7 之9 地號土地係自7 之5 地號土地分割而出，有土地建
      物查詢資料可佐（本院卷第35頁），依民法第789 條第1
      項前段規定，原告僅能通行7之9地號土地為通行。
  ２、如附圖一編號Ａ所示路徑係沿7 之9 土地地籍線通行，且
      現況為雜草，有照片足憑（本院卷第99、213 至219 頁）
      ，顯見被告並未使用該部分土地，若供原告通行，對於被
      告使用7 之9 土地之影響較小。
  ３、從而，以如附圖一編號Ａ所示路徑供原告通行，應屬對周
      圍地損害最少之處所及方法。
五、綜上所述，原告依民法第787 條第1 項規定，請求如訴之聲
    明所示，為有理由，應予准許，爰酌定如附圖一編號Ａ所示
    路徑供原告通行。
六、本件原告勝訴部分，係依民事訴訟法第427 條第1 項規定，
    適用簡易訴訟程序所為被告敗訴部分之判決，固應依同法第
    389 條第1 項第3 款規定，依職權宣告假執行。惟按確定之
    本案終局判決有執行力者，以給付判決為限，而本是原告請
    求酌定通行權，應屬形成之訴，必待判決確定，形成判決所
    形成之法律效果始發生，當事人始取得判決賦予之權利，爰
    不依前揭規定，依職權宣告假執行。
七、兩造其餘攻擊、防禦方法及所提證據，經審酌後，核與判決
    結果無影響，爰不逐予一一論列，併此敘明。
八、訴訟費用負擔之依據：訴訟費用，由敗訴之當事人負擔；因
    共有物分割、經界或其他性質上類似之事件涉訟，由敗訴當
    事人負擔訴訟費用顯失公平者，法院得酌量情形，命勝訴之
    當事人負擔其一部，民事訴訟法第78條、第80條之1 分別定
    有明文。本件原告雖全部勝訴，惟若令提供土地讓原告通行
    之被告負擔確認通行權存在之訴訟費用，例如裁判費、測量
    費等，應非事理所平，爰依上開規定，命勝訴之原告負擔全
    部訴訟費用。
中    華    民    國   110    年    11    月    15    日
                  旗山簡易庭  法      官  呂明龍
以上正本係照原本作成。
如不服本判決，應於送達後20日內，向本院提出上訴狀並表明上
訴理由，如於本判決宣示後送達前提起上訴者，應於判決送達後
20日內補提上訴理由書（須附繕本）。
中    華    民    國   110    年    11    月    15    日
                              書  記  官  潘維欣